【裁判字號】    98,台上,3777
【裁判日期】    980702
【裁判案由】    誣告等罪
【裁判全文】
最高法院刑事判決            九十八年度台上字第三七七七號
上  訴  人  台灣高等法院檢察署檢察官
被      告  甲○○
            乙○○
            丙○○
                    號
上列上訴人因被告等誣告等罪案件，不服台灣高等法院中華民國
九十五年十一月二十四日第二審判決（九十五年度上訴字第一三
六號，起訴案號：台灣士林地方法院檢察署九十年度偵緝字第四
八０、四八一號、九十一年度偵字第一三００號），提起上訴，
本院判決如下：
    主  文
上訴駁回。
    理  由
按刑事訴訟法第三百七十七條規定，上訴於第三審法院，非以判
決違背法令為理由，不得為之。是提起第三審上訴，應以原判決
違背法令為理由，係屬法定要件。如果上訴理由書狀並未依據卷
內訴訟資料，具體指摘原判決不適用何種法則或如何適用不當，
或所指摘原判決違法情事，顯與法律規定得為第三審上訴理由之
違法情形，不相適合時，均應認其上訴為違背法律上之程式，予
以駁回。本件檢察官上訴意旨略稱：(一)告訴（發）人吳統雄確實
無與被告甲○○之妻即另被告乙○○發生姦情，張某竟無中生有
，央請第三被告丙○○設局，藉口鍾女受吳某在美國之友人Elea
n 之囑託，進入吳家替吳某按摩，事後鍾女將上情告知張某，既
經張、鍾二人直承不諱，其實鍾女之目的係在於借由按摩機會，
探明吳某身上特徵，俾供張某憑為指控吳某犯相姦罪之證據，且
實際上鍾女替僅穿著短褲之吳某按摩，時間長達一小時以上，吳
某不可能違反自然、舒適感，將短褲提至腰部，鍾女自可輕易看
見吳某腹部之手術疤痕，檢察官果然採用該特徵作為起訴吳某犯
妨害家庭罪嫌之重要證據。詎鍾女在該吳某被訴之刑事案件審判
中，到庭諉稱在按摩中，未看見上揭疤痕，亦不曾將吳某身上特
徵告知張某等語，自屬偽證。原審未加詳查，逕認鍾女之證言非
屬案情重要關係事項，且以若吳某短褲提至腰部，外人確實難以
窺得腹部疤痕為由，維持第一審就鍾女被訴偽證，諭知無罪之判
決，駁回檢察官之第二審上訴，顯然違背經驗法則、論理法則，
並有證據調查職責未盡、認事不符卷證、判決理由不備及矛盾之
違失。(二)、柯婦自言曾與吳某通姦達十六次之多，但此數字如何
算出？時、地為何？先後說詞不一，甚至謂其所憑之「八十七年
」記事本，業經銷燬，已難信實；況其所謂之通姦處所，其實當
時已出租他人使用，有租約可證；而系爭「八十八年」記事本，
其中「一月二十五日」載為：「 WTX（按指吳某）and I have a
wonderful conversation today」（意謂二人有個愉悅之聊天情
形），然依吳某護照顯示其人恰在外國，豈有可能？「三月八日
」記載吳某欲行「人工受孕」醫療事宜，卻與醫院函覆意旨不符
，所謂幫吳某「口交取精」之說，更違背「唾液會殺死精蟲」、
「冰存精液難保新鮮」之科學理論，所繪吳宅客廳（即口交現場
）簡圖，亦與實際照片所示者大相逕庭；「四月二十二日」記載
吳某父親死亡，顯與「三月二十七日」之死亡證明書不同；「五
月二十五日」記載：伊與吳某有個美妙約會，「 every  moment
is unforgetable 」（難忘每分鐘），非但當庭直陳已不復記憶
，且吳某該期間刻正主持研究計畫，每夜坐鎮辦公室，絕無外出
約會可能；「六月二十三日」記載：吳某邀伊同赴美國（按其實
祇載為「WTX invite me to travel with him……」），但護照
顯示吳某該年並無美國行之情事，豈有可能邀約同行？「七月一
日」及「七月十二日」，記載吳某往返歐洲之旅，然護照顯示吳
某實際上乃「七月二日」與「七月十三日」往返歐洲，有一日之
差；「十二月二十二日」記載：「WTX and I talk lots of fun
ny topic」（談很多有趣話題），竟與二人僅有六秒通聯之紀錄
迥異，均見虛偽。倘再參以柯婦所指吳某身上疤痕之位置、方向
、長度等，咸與實情非一，其中長度更相差一倍之多；所描述吳
某生殖器，無非比較其夫張某與吳某不同之處而已，並非真正指
出特徵，益見毫無可信，反見係依憑鍾女所言，加上自己臆斷而
為陳述，純為同謀誣陷吳某。原審置柯婦諸多矛盾、破綻不論，
竟認為不能證明其有虛捏誣告、偽證犯行，改判無罪，亦有未盡
調查職責、理由不備、認事不符卷證之判決理由矛盾之違誤。(三)
、張某辯稱柯婦於八十九年三月辭職，將原置辦公室之私人物品
搬回家中，伊無意間翻閱其「八十八年」之記事本，認有蹊蹺，
同（八十九年三）月間調閱柯婦之手機通聯紀錄，質諸柯婦，得
悉姦情，柯婦坦承過錯，表明可以離婚云云，然則非但與柯婦係
於八十八年九月十四日辦理停止勞保之公函不符，亦與其係於八
十九年四月十四日始行調閱手機紀錄之資料時間不同，且該記事
本中之「三月八日」，僅載為「人工授精」四個國字，張某竟謂
為「口交取精」，顯然齟齬，尤以張某所言柯婦坦承姦情後之反
應情形，先後矛盾、不一，如謂柯婦確已承認通姦，並交代外遇
對象吳某之背景資料，張某何須另外費事央請鍾女設法打探吳某
底細？鍾女為何非至所疑之電腦公司探詢，而騙入吳宅窺視身體
特徵？況張某堅稱未曾見過柯婦之「八十七年」記事本，卻要求
柯婦把一切不愉快之東西燒掉，任令柯婦銷燬該詳載有通姦次數
之記事本，而未留存供為其提告之有利證據使用，皆違常情事理
。其實張某係隨其謊言被揭穿之事證逐步發現，而不斷更新其指
控姦情發生時間、地點之辯詞，衡諸柯婦明知無所謂與吳某通（
相）姦之事，張某為其夫，自亦了解實情，乃竟提供柯婦自吳某
處得悉之Elean 資料給鍾女運用、設局，並密切與鍾女電話通聯
，有張、鍾二人之行動電話通聯紀錄可憑，足見一切係由張某所
主導，自當負責。原審僅就上揭各項不利於張某之證據分別割裂
觀察，逕認不能認定張某有誣告犯罪之故意，亦改判無罪，同有
證據調查職責未盡、認事不符卷證、判決理由不備及矛盾之違法
。(四)、吳某之房屋確遭人在牆壁上噴漆書寫「吳統雄淫魔、啖你
血、飲你肉，方洩我恨」等文字，因該屋平日上鎖，他人無法進
入，亦不知有上揭姦情，該「淫魔」云者，若非張某所為，豈有
他人？原判決認非張某所為，殊違經驗法則云云。惟查：刑事訴
訟法為落實無罪推定原則（第一百五十四條第二項），實現公平
法院理念，採行改良式當事人進行主義，檢察官與被告立於對等
，互為攻擊防禦，從而檢察官應負實質舉證責任（第一百六十一
條第一項），具有說服法院形成被告有罪心證之義務，倘其所為
之證明，不能達於通常之人均不致有所懷疑，而確信為真實之程
度，縱然被告否認犯罪之辯解有所瑕疵或不能成立，仍不能遽為
有罪之判決，不生法院證據調查職責未盡之違法問題。又證據之
取捨及證明力之判斷，係屬事實審法院自由判斷之職權，此項職
權之行使，倘不違背客觀存在之經驗法則或論理法則，即無違法
可言，觀諸同法第一百五十五條第一項規定甚明，自無許當事人
任憑己意，異持評價，指摘為違法，資為第三審上訴之適法理由
。原判決先於其理由三－(一)內，指出吳某被訴涉嫌妨害家庭案件
，之所以無罪定讞，純因採信吳某否認犯罪之抗辯，在「罪證有
疑、利歸被告」之原則下，而為有利吳某之判決，非謂吳某無罪
，申告之人即屬誣告；是相關之他人是否成立誣告、偽證等犯罪
，仍須有積極之事證予以證明。復於理由三－(二)至(六)內，敘明依
憑柯婦寫給吳某，充滿愛慕文字之信函；以「WTX 」作為吳某代
號，刻意以英文記載，處處透露曖昧，雖非直接記敘姦情，卻已
點到為止之「八十八年」記事本；衡諸記事本內有關吳某至歐洲
行程、住院開刀治療鼻病、父親過世等極為私密事實，如非吳某
告知，柯婦豈能得悉，縱有日程上些微差距，仍屬枝微末節，無
礙本體，況人在外國，並非不能國際電話通聯（人在國內，亦可
先以簡短電話約見後再長聊），吳某所言二人於八十八年春季之
後已無往來云云，實無可採；參以柯婦描述吳某性器官未割包皮
、陰毛少、周邊皮膚白等情，核與法醫師鑑定者相符，除非近距
離直觀，難以料悉，鍾女替吳某按摩時，吳某尚著短褲，其妻游
珮筠在場觀摩，經吳、游一致供明，鍾女何能窺知；吳某夫妻確
有施作人工授精之議，為吳某所不否認，國泰醫院函文並敘明吳
某先後於八十四年七月三日及八十八年二月十一日求診，醫師處
置均為「精液檢查」，嗣八十八年四月二十二日則為「藥物治療
」，足見此藥物治療之前不久，必確有精液檢查，且此精液檢查
祇須將精液逕送檢體接受單位即可，毋庸經由門診處理，是縱然
上揭醫院函文無法證實八十八年三月八日吳某有送精檢查之舉，
按諸一般人絕少將自己或配偶不能生育、須至醫院接受人工授精
之事，對外人言之情，自難想像柯婦上揭記事本所載「人工授精
」與張某所言「口交取精」，全係出於編造杜撰；吳某指稱張、
柯二人係因需索新台幣十二萬元之售屋佣金不果，而自毀名節、
設局誣陷云云，殊難信實。乃綜合各項間接證據，判斷吳某、柯
婦關係至親，不能排除其二人有染之可能性，難認張某、柯婦有
誣告、偽證之犯行。另於原判決理由五－(二)及(四)內，說明鍾女固
受張某委託打探吳某底細，但所蒐集之資訊，既非必然導致誣告
、偽證之結果，所言未見吳某腹部疤痕，仍與吳、柯二人有無婚
外性行為之案情，非具有不可或缺之重要關係地位，不符合偽證
罪之構成要件，況張某、柯婦不成立誣告、偽證之罪，鍾女更無
幫助或獨立犯罪可言。所為之證據取捨、判斷及得心證理由，俱
有卷內各項證據資料可稽，自形式上觀察，並未違背客觀存在之
經驗法則或論理法則。檢察官既未盡其實質舉證責任，原審無從
獲得確信被告三人犯罪之心證，而維持第一審判決鍾女無罪，駁
回檢察官就鍾女部分之第二審上訴，另撤銷第一審對於張某、柯
婦之科刑判決，改判均諭知無罪，於法尚無不合。上訴意旨置原
判決已明白論斷之事項於不顧，任憑己意，異持評價指摘為違法
，且猶為單純事實之爭執，不能認為已具備合法上訴第三審之形
式要件。依上說明，應認檢察官就被告三人被訴（幫助）誣告、
偽證部分之上訴，為不合法律上之程式，予以駁回（使用變造證
據準誣告部分，雖於吳某之請求上訴理由狀內有所記載，並經檢
察機關轉送本院，但未經檢察官於其上訴書或補充上訴理由書予
以採納、登載，不能替代為第三審上訴理由，本院自毋庸審酌）
。至恐嚇取財未遂部分，核屬刑事訴訟法第三百七十六條第六款
所定不得上訴第三審之罪名，其誣告、偽證重罪名部分之上訴既
不合法，無從為實體審判，則該輕罪名部分自亦無從依審判不可
分之原則，併予實體審理，同應駁回（吳某之請求上訴理由狀雖
亦就誹謗部分有所著墨，但同未被檢察官引用作為第三審上訴理
由，本院自亦毋庸審酌，理由同前）。
據上論結，應依刑事訴訟法第三百九十五條前段，判決如主文。
中    華    民    國  九十八  年    七    月    二    日
                      最高法院刑事第十庭
                          審判長法官  花  滿  堂
                                法官  黃  正  興
                                法官  陳  東  誥
                                法官  林  錦  芳
                                法官  洪  昌  宏
      本件正本證明與原本無異
                                      書  記  官
中    華    民    國  九十八  年    七    月    六    日
                                                      Ｅ


司法院資訊處製作；財團法人民間司法改革基金會備份。
